【裁判字號】    99,易緝,50
【裁判日期】    990727
【裁判案由】    詐欺
【裁判全文】
臺灣臺北地方法院刑事判決              99年度易緝字第50號
公  訴  人  臺灣臺北地方法院檢察署檢察官
被      告  乙○○
選任辯護人  陳姿君律師
上列被告因詐欺案件，經檢察官提起公訴（98年度偵緝字第1155
號），本院判決如下：
    主  文
乙○○共同意圖為自己不法之所有，以詐術使人將本人之物交付
，處有期徒刑伍月，如易科罰金，以新臺幣壹仟元折算壹日。
    事  實
一、乙○○、丙○○（綽號「小郭」，經檢察官偵辦中）、辛○○（綽號「小蔣」，經檢察官通緝中）均明知中翎國際事業
    有限公司（址設臺北市○○區○○街6 號8 樓，下稱中翎公
    司，原負責人彭水翠，實際負責人戊○○）因負債致資金缺
    口約新臺幣（下同）1 百餘萬元，於民國97年9 月間已陷於
    財務週轉不靈之困境，丙○○協助籌資無著，乙○○仍自97
    年9 月23日起，接任中翎公司負責人，由辛○○與真實姓名
    年籍均不詳之成年女子「陳姿涵」進駐中翎公司接手經營。
    詎乙○○與丙○○、辛○○、「陳姿涵」均明知中翎公司當
    時財務狀況已無力給付貨款，竟共同基於意圖為自己不法所
    有之接續犯意聯絡，由「陳姿涵」於97年10月7 日以電話向
    凌迅資訊有限公司（址設臺北市○○區○○路357 號，負責
    人己○○，下稱凌迅公司）業務員丁○○佯稱欲訂購Think
    Center桌上型電腦5 台（單價各16,250元）、Windows XP套
    裝軟體2 組（單價各5 千元）、Office套裝軟體2 組（單價
    各6 千元）、Client防毒軟體1 組（單價12,700元）、View
    Sonic 液晶螢幕5 台（單價各5,20 0元）、Epson 投影機1
    台（單價119,000 元）、投影布幕1 個（單價4 千元）及Le
    novo筆記型電腦6 台（單價各57,000元），總價共637,297
    元，致凌迅公司業務員丁○○、負責人己○○誤信中翎公司
    有資力給付貨款，而於97年10月14日前往中翎公司交付並安
    裝桌上型電腦5 台、作業系統套裝軟體4 套、防毒軟體1 套
    、液晶螢幕5 台、投影機1 台及投影布幕1 個（合計總價27
    9,198 元）。又因凌迅公司尚有6 台筆記型電腦未交付，乙○○與辛○○遂於同年10月17日晚間6 時許，相偕前往凌迅
    公司，向在場之負責人己○○聲稱彼等為中翎公司之負責人
    及業務經理，欲領取筆記型電腦6 台，乙○○並當場拿出已
    蓋好中翎公司大小章之空白支票2 張，填載票面金額191,18
    9 元、446,108 元、發票日期97年10月17日、97年10月31日
    ，交予己○○，但己○○察覺乙○○與辛○○之互動有異，
    遂藉詞缺貨無法交付筆記型電腦，乙○○與辛○○乃離去；
    稍晚，辛○○單獨返回凌迅公司，再度要求己○○隔日交付
    筆記型電腦6 台，又經己○○拒絕，己○○並將前揭面額44
    6,108 元之支票交還辛○○。嗣己○○於97年10月20日前往
    第五信用合作社提示前揭面額191,189 元之支票，竟因存款
    不足而退票，己○○即於同日偕同丁○○前往中翎公司上址
    詢問，始知乙○○不在中翎公司上班，辛○○、「陳姿涵」
    已不知去向，方知受騙。斯時中翎公司前負責人彭水翠之弟
    戊○○在現場確認己○○所持報價單無誤後，同意己○○可
    自行取回凌迅公司先前交付之電腦主機5 台、作業系統套裝
    軟體4 套、液晶螢幕5 台及投影布幕1 個，至於凌迅公司先
    前交付之防毒軟體1 套及投影機1 台（價值共131,700 元）
    ，下落不明，迄仍未取回。
二、案經凌迅公司訴由臺北市政府警察局中山分局移請臺灣臺北
    地方法院檢察署檢察官偵查起訴。
    理  由
一、證據能力之判斷：
  (一)被告乙○○及其選任辯護人除認庚○○、戊○○之證述未經
    具結，無證據能力外，對於下列其他各項證據方法，均未爭
    執其證據能力，並同意作為證據（見本院卷第39頁反面、第
    42至43頁反面），本院審酌其作成時之情況，認為並無不適
    當之情事，均得作為證據，合先敘明。
  (二)按被告以外之人於檢察事務官、司法警察官或司法警察調查
    中所為之陳述，與審判中不符時，其先前之陳述具有較可信
    之特別情況，且為證明犯罪事實存否所必要者，得為證據，
    刑事訴訟法第159 條之2 定有明文。查被告以外之人庚○○
    前經司法警察官、檢察事務官及戊○○前經檢察事務官詢問
    時所為之陳述（見97年度偵字第26867 號卷第11至13頁、98
    年度偵緝字第1155號卷第33至35頁、第111 至113 頁），本
    無庸具結，但對照渠等陳述內容與審判中之證述內容，大致
    相符，揆諸前揭法條規定，應以庚○○、戊○○向本院具結
    證述之內容，作為本案判決之基礎，而無例外引用渠等於偵
    查中陳述之必要。
二、認定事實所憑之證據及理由：
    訊據被告乙○○雖不否認應丙○○之邀，自97年9 月底擔任
    中翎公司負責人，且於97年10月17日晚間6 時許，與辛○○
    一同前往凌迅公司，持支票要求凌迅公司交付筆記型電腦等
    情，然矢口否認有何詐欺取財之犯行，辯稱：伊沒有對凌迅
    公司為詐騙行為，僅是純粹交易糾紛，當時中翎公司正在重
    組，情況混亂，中翎公司向凌迅公司訂購電腦產品，伊以為
    已付3 成定金凌迅公司才會來安裝電腦設備，資金調度、訂
    貨付款均是丙○○負責，伊事後才經丙○○告知資金未如期
    匯入，致支票退票，但凌迅公司交付之電腦產品均留在中翎
    公司未搬走，準備要歸還凌迅公司云云（見本院卷第23頁、
    第38頁反面至第39頁、第167 至171 頁）。惟查：
  (一)被告乙○○自97年9 月23日起，擔任中翎公司負責人，而中
    翎公司於97年10月7 日由真實姓名年籍均不詳之女子「陳姿
    涵」向凌迅公司業務員丁○○訂購：Think Center桌上型電
    腦5 台（單價各16,250元）、Windows XP套裝軟體2 組（單
    價各5 千元）、Office套裝軟體2 組（單價各6 千元）、Cl
    ient防毒軟體1 組（單價12,700元）、View Sonic液晶螢幕
    5 台（單價各5,200 元）、Epson 投影機1 台（單價119,00
    0 元）、投影布幕1 個（單價4 千元）及Lenovo筆記型電腦
    6 台（單價各57,000元），凌迅公司依約於97年10月14日交
    付前揭桌上型電腦5 台、套裝軟體共5 組、液晶螢幕5 台、
    投影機1 台及投影布幕1 台（合計總價279,198 元）至臺北
    市○○區○○街6 號8 樓中翎公司辦公處所，並安裝完成；
    嗣於97年10月17日，被告與辛○○相偕前往凌迅公司，要求
    取走Lenovo筆記型電腦6 台，被告並交付發票日97年10月17
    日、票面金額191,189 元之新光銀行松山分行支票1 張作為
    貨款之給付，但己○○藉詞缺貨未將筆記型電腦交付，嗣該
    紙支票於97年10月20日提示時，因存款不足退票，己○○乃
    率業務員丁○○前往中翎公司，搬回凌迅公司先前交付之桌
    上型電腦、作業系統軟體、液晶螢幕、投影布幕，但防毒軟
    體1 套及投影機1 台已下落不明等事實，為被告所不爭執，
    並經凌迅公司負責人己○○於警詢時指述明確（見97年度偵
    字第16867 號卷第7 至10頁），且有中翎公司登記案卷、公
    司基本資料查詢、報價單1 張、銷貨憑單2 張、支票、退票
    理由單在卷可稽（見本院卷第68至73頁、97年度偵字第2686
    7 號卷第15至16頁、第17至19頁、第21頁），應堪認定。
  (二)凌迅公司負責人己○○於97年10月17日遇被告與辛○○前來
    取貨，因心生懷疑，故未交付筆記型電腦，據己○○具結證
    稱當天情形：「……後來17日notebook到了，我有和被告聯
    絡，說要到他公司安裝，他說他們不在公司無法安裝，到那
    天晚上5 、6 點，一位自稱是被告公司經理的蔣先生及被告
    等人來公司找我說要拿notebook，我見蔣先生推了一下被告
    ，叫被告下車開票，被告拿出1 本已好印章之空白支票，我
    覺得怪怪的，就決定不交貨，那天他開了2 張票給我，一張
    是44萬多元，1 張是19萬多元。被告開票給我後，我44萬的
    那張還被告，被告6 點多離開後，蔣先生又回來了3 趟，問
    我隔天是否能出貨，我是在蔣先生第2 趟時把票還給他，我
    是和蔣先生表示說貨在倉庫時間很晚了沒辦法拿。到星期一
    早上我去照會，才知道星期五當天就已經跳票幾百萬」（見
    97年度偵字第26867 號卷第39頁），是依己○○所見，被告
    與辛○○持整本空白支票簿前來，且被告似聽命於辛○○，
    故對被告與辛○○起疑。就此，被告既辯稱：不知中翎公司
    之營運情形，中翎公司資金係由丙○○負責調度，丙○○曾
    帶辛○○與伊碰面，但伊與辛○○沒什麼往來等語（見本院
    卷第38頁反面至第39頁），故本案首應究明：被告是否明知
    中翎公司已陷於資力不足之狀態卻仍向凌迅公司訂貨而詐取
    電腦設備等財物，或者被告毫不知情，僅係受丙○○或辛○○利用之工具。
  (三)據證人戊○○證稱當時將中翎公司交給被告、丙○○、辛○○之經過：「我是據丙○○告訴我，要找人來投資，丙○○
    說投資完以後換主，我就欠他的錢讓我分期付款，買1 部貨
    車，我每月去付貨車的貸款，把我票過了」、「（問：所以
    公司所有生財設備包括電腦設備也全部留給乙○○他們使用
    ？）給郭先生他們使用，因為乙○○很少進公司，乙○○我
    不認識。都是郭先生在做」、「（問：中翎公司過戶之後，
    中翎公司是誰在經營？）我看小郭很少進來，都是蔣先生在
    現場，我去的時候都是他跟他太太」（見本院卷第90頁、反
    面、第92頁），另證人庚○○亦證稱：僅在中翎公司見過被
    告1 、2 次，被告很少進公司（見本院卷第85、89頁），則
    主導中翎公司業務之人應係丙○○及辛○○，被告參與較少
    。再細究被告參與中翎公司業務之程度，據被告自承：「該
    公司原本是從事成衣批發，後來要籌畫以我名義組公司從事
    成衣設計批發」、「他【指丙○○】說請我去經營這家公司
    ，我之前自己有經營過商號，經營中翎公司是接手他人公司
    」（見98年度偵緝字第1155號卷第14、51頁），被告顯有參
    與中翎公司之交接情形。且丙○○亦證述：「是我介紹乙○○去，剛開始接洽當然要透過我，乙○○與戊○○不認識，
    我是中間人，東西要交出去才能夠辦理負責人變更，很多事
    情也不是我自己能夠去辦的。支票簿、大小章我都有交給乙○○。負責人移轉變更包括銀行印鑑變更都要本人去才能變
    更」、「我那時要介紹乙○○去時，乙○○自己都清楚裡面
    的情況」（見本院卷第131 頁反面、第135 頁反面），佐以
    被告於97年10月17日與辛○○一同前往凌迅公司，由被告當
    場開立支票交予凌迅公司一情，足堪認定被告就中翎公司支
    票之開立，應具相當之支配力，則丙○○證稱伊將中翎公司
    支票、大小章移交給被告，由被告辦理變更名義等語，適有
    所憑。況據庚○○證稱：「被告已經有帶人進來，而且有實
    際經營公司，被告帶小郭、小蔣進來，小郭是丙○○、小蔣
    是辛○○」（見本院卷第82頁反面），是縱被告不常進中翎
    公司辦公室，係由丙○○、辛○○經常出入中翎公司處理相
    關業務，但可以確認被告係與丙○○、辛○○一同接手中翎
    公司之經營，被告應非單純掛名擔任公司負責人。從而，被
    告自不得辯稱伊對於中翎公司之實際營運情形毫不知情。
  (四)再查，戊○○移交中翎公司時，本有相關電腦設備堪以使用
    營運，且中翎公司所營事業與電腦設備並無相關，此經庚○○、戊○○證述明確（見本院卷第83頁、第90頁反面），則
    「陳姿涵」於97年10月7 日向凌迅公司下單購買前揭電腦相
    關設備、辛○○與被告於97年10月17日相偕前往凌迅公司要
    求取走筆記型電腦6 台等行為，目的本屬可疑。何況中翎公
    司當時之財務情形已不堪負荷60餘萬元之貨款，營運已有困
    難，更無購置11台電腦、5 台螢幕及數套軟體、投影機、投
    影布幕之必要。此據被告自稱：「不到1 個月，郭就說資金
    進不來」、「後來資金進不來，所以電腦也沒有拿」、「籌
    備時因為資金出現問題，沒有辦法運作，後來就結束了，公
    司沒有正式營業，我沒有出資」（見98年度偵緝字第1155號
    卷第52頁、本院卷第23頁），是被告明瞭伊接任中翎公司負
    責人後，中翎公司因陷資金窘境，導致公司無法運作，從未
    正式營業。且證人戊○○、丙○○一致證稱：中翎公司於97
    年6 月間即發生財務危機，戊○○、丙○○四處借調資金，
    至97年7 月間，丙○○確定銀行貸款不成，乃建議公司易主
    ，以被告為公司負責人再辦銀行貸款，以彌補公司資金缺口
    等情（見本院卷第89頁反面至第90頁、第100 頁），被告則
    不否認伊接任公司負責人時，並未出資，亦未辦理貸款（見
    98年度偵緝字第1155號卷第14頁、本院卷第38頁反面至第39
    頁），則被告本身從未為中翎公司籌措資金之舉。因此，被
    告至遲於97年9 月底接任中翎公司負責人時，應已知悉中翎
    公司之資金缺口確定無法紓解。參諸中翎公司以彭水翠為負
    責人名義之支票於97年9 月18日註記退補20萬元，嗣於97年
    10月13日、97年10月15日、97年10月16日以被告為負責人名
    義之支票，亦陸續退票，至97年10月31日通報為拒絕往來戶
    ，有臺灣票據交換所99年7 月6 日台票總字第0990003579號
    函在卷足憑（見本院卷第150 至152 頁），是中翎公司早於
    97年9 月18日即有支票退補之情形，據丙○○稱：「就是那
    筆支票的退補導致我與戊○○之間對於資金調度產生誤會，
    我因此退出協助中翎公司貸款的工作」（見本院卷第134 頁
    反面），中翎公司之財務困境無法有效解決，果然自97年10
    月13日起陸續因支票存款不足而退票。對此，被告辯稱：是
    中翎公司支票退票後數日，丙○○告知伊資金進不來云云（
    見98年度偵緝字第1155號卷第52頁），輔以丙○○證稱：「
    （問：你剛說中翎公司因為存款不足退補，所以貸款無法送
    件，這件事情乙○○知道嗎？）知道」（見本院卷第134 頁
    反面、第135 頁反面），從而，被告於97年9 月底接任中翎
    公司負責人之際，既已明知中翎公司面臨資金不足之困境，
    且自97年10月13日起陸續因支票存款不足退票等情，竟仍於
    97年10月17日與辛○○一同前往凌迅公司，試圖開立無法兌
    現之支票以取走筆記型電腦6 台，則被告主觀上具備不法所
    有意圖及詐欺取財之故意，並與先前已詐得桌上型電腦等物
    品之「陳姿涵」等人有犯意聯絡及行為分擔，應足推認。且
    詐欺取財行為一經交付財物即告既遂，自不因己○○於97年
    10月20日支票退票後，前往中翎公司取回桌上型電腦、軟體
    、螢幕、投影布幕等貨品，遽認被告、辛○○無詐騙犯行。
  (五)此外，辛○○與凌迅公司負責人己○○接洽時，留下行動電
    話0000000000號以供聯繫，此經己○○指述明確（見97年度
    偵字第26867 號卷第7 頁），而此支行動電話門號經查係以
    被告名義申請，有通聯調閱查詢單可考（見97年度偵字第26
    867 號卷第31頁），被告實難卸責。復查，某不詳女子「陳
    姿涵」以中翎公司名義向凌迅公司訂購前揭電腦設備，並在
    銷貨憑單上簽收一事，業如前述，經證人庚○○稱：「陳姿
    涵」是辛○○之妻（見本院卷第82頁反面），戊○○卻稱：
    辛○○之妻姓「韓」（見98年度偵緝字第1155號卷第112 頁
    ），丙○○則稱：辛○○之妻名叫「甲○○」（見本院卷第
    134 頁），惟經本院查詢辛○○之妻並非「陳姿涵」或「甲○○」，陳述不一；而辛○○經臺灣桃園地方法院檢察署、
    臺灣苗栗地方法院檢察署發佈通緝在案（見本院卷第177 、
    178 頁），再查詢全國姓名為「陳姿涵」、「甲○○」之女
    子之配偶，亦無姓蔣之人（見本院卷第99、100 至125 、14
    2 頁），本院無從傳喚辛○○、「陳姿涵」或「甲○○」到
    庭作證。綜此，何以被告願與初識不久、來歷不明之丙○○
    、辛○○、「陳姿涵」合作經營中翎公司？亦有可疑。況且
    ，被告戶籍地在新竹縣，居住地在彰化縣，被告經營之東昇
    廚具行在苗栗縣頭份鎮，被告與丙○○、辛○○又非熟識，
    被告何以允諾擔任位於臺北市之中翎公司之名義上負責人，
    再將中翎公司交由丙○○、辛○○、「陳姿涵」實際經營？
    顯與一般情理有悖。何況，被告於97年10月17日專程北上臺
    北市與辛○○一同露面要求凌迅公司交付筆記型電腦，益證
    被告非僅出名擔任中翎公司負責人而已。凡此均足推認被告
    非單純中翎公司之名義上負責人，被告應就中翎公司之業務
    有相當程度之參與，實難撇清責任。
  (六)綜上，本案事證明確，被告與丙○○、辛○○、「陳姿涵」
    均明知中翎公司負債累累，公司資金已不足給付貨款，竟仍
    向凌迅公司購買前揭電腦相關設備，致凌迅公司陷於錯誤，
    先於97年10月14日交付部分貨品，嗣中翎公司已於97年10月
    13日起陸續退票，被告竟仍與辛○○於97年10月17日前往凌
    迅公司，開立支票要求凌迅公司交付筆記型電腦6 台，但因
    己○○起疑而未交付等詐欺取財之犯行，洵堪認定，應予依
    法論罪科刑。
三、論罪科刑之依據：
    核被告所為，係犯刑法第339 條第1 項詐欺取財罪。被告與
    丙○○、辛○○及「陳姿涵」均明知中翎公司之資金缺口未
    補足，中翎公司已無資力向凌迅公司購買總價高達606,950
    元之電腦設備，竟仍推由「陳姿涵」於97年10月7 日向凌迅
    公司下單訂購，使凌迅公司誤信中翎公司有給付貨款之能力
    ，而於97年10月14日先交付桌上型電腦、軟體、液晶螢幕、
    投影機、投影布幕而既遂，再由被告以公司負責人身分與辛○○相偕出面，於97年10月17日向凌迅公司出示支票2 張，
    誘使凌迅公司陷於錯誤而交付筆記型電腦6 台，但因己○○
    起疑而未交付，是被告與丙○○、辛○○及「陳姿涵」有犯
    意聯絡及行為分擔，為共同正犯。被告等人前揭所為實施詐
    術騙取財物之犯行，係基於單一決意之接續實施，所侵害之
    法益單一，應認屬接續犯，其中被告與辛○○於97年10月17
    日雖未取得筆記型電腦而未遂，惟此部分因包含於接續犯行
    內，不另論以未遂犯。爰審酌：(1)被告明知中翎公司資金困
    窘，籌措無門，又無購買電腦相關設備之必要，竟仍接任中
    翎公司負責人，再由「陳姿涵」、辛○○先後出面向凌迅公
    司訂購前揭電腦設備，致凌迅公司陷於錯誤而交貨，除筆記
    型電腦6 台未交付外，總價為279,198 元，但被告開立之中
    翎公司支票屆期不獲兌現，致凌迅公司受有財產上損害，被
    告犯罪惡性、手段及造成損害非輕；(2)又被告犯罪後，始終
    否認犯罪，且迄未與凌迅公司達成和解，亦未提供辛○○或
    「陳姿涵」之相關資料供調查，難認被告已有悔意；(3)惟念
    被告前無犯罪紀錄，有臺灣高等法院被告前案紀錄表附卷足
    參（見本院卷第174 至175 頁），在本案丙○○、辛○○、
    「陳姿涵」之分工架構中，參與程度較此3 人輕微，且被害
    人凌迅公司因應變得宜亦取回部分貨品，而未致損害擴大等
    一切情狀，量處如主文所示之刑，並諭知易科罰金之折算標
    準，以示懲儆。
據上論斷，應依刑事訴訟法第299 條第1 項前段，刑法第28條、
第339 條第1 項、第41條第1 項前段，刑法施行法第1 條之1 ，
判決如主文。
本案經檢察官葉芳秀到庭執行職務。
中    華    民    國    99    年    7     月    27    日
                  刑事第六庭審判長  法  官  張永宏
                                    法  官  林孟皇
                                    法  官  林晏如
上正本與原本無異。
如不服本判決，應於判決送達後10日內向本院提出上訴狀（應抄
附繕本）。告訴人或被害人如對於本判決不服者，應具備理由請
求檢察官上訴，其上訴期間之計算係以檢察官收受判決正本之日
期為準。
                                    書記官  楊盈茹
中    華    民    國    99    年    7     月    29    日
附錄本案論罪科刑法條全文：
中華民國刑法第339條
意圖為自己或第三人不法之所有，以詐術使人將本人或第三人之
物交付者，處5 年以下有期徒刑、拘役或科或併科1 千元以下罰
金。
以前項方法得財產上不法之利益或使第三人得之者，亦同。
前二項之未遂犯罰之。

司法院資訊處製作；財團法人民間司法改革基金會備份。
